【裁判字號】    98,訴,1784
【裁判日期】    980916
【裁判案由】    塗銷抵押權登記
【裁判全文】
臺灣臺中地方法院民事判決              98年度訴字第1784號
原      告  甲○○
被      告  丙○○
            乙○○
上列當事人間請求塗銷抵押權登記事件，本院於民國98年9月2日
言詞辯論終結，判決如下：
    主      文
確認被告丙○○、乙○○間就坐落台中縣清水鎮○○段七一之一
九、七二之二０地號土地及其上同段九五九建號即門牌號碼台中
縣清水鎮○○路一０七號建物，於民國九十八年四月二十一日所
設定之擔保債權總金額新台幣佰萬元、擔保債權種類及範圍民
國九十八年四月十七日金錢借貸之抵押權不存在。
被告乙○○應將第一項所示之抵押權設定登記予以塗銷。
訴訟費用由被告負擔。
    事實及理由
甲、程序事項
    被告丙○○經合法通知，未於言詞辯論期日到場，核無民事
    訴訟法第386條各款所列情形，爰依原告之聲請，由其一造
    辯論而為判決。
乙、實體事項
壹、原告起訴主張：
一、原告參加被告丙○○為會首之合會，日期分別自民國95年12
    月15日及96年11月10日起會，每會新台幣（下同）2萬元，
    採外標制，原告每月皆按期支付會款，詎於98年4月10日欲
    前往標會時，丙○○竟告知合會不能繼續進行，其後丙○○
    即隱匿無蹤。原告聽聞丙○○有變賣財產逃匿之意，恐日後
    有不能強制執行之虞，遂於98年4月20日聲請假扣押裁定，
    詎丙○○夥同被告乙○○將其所有坐落台中縣清水鎮○○段
    71之19地號、同段72之20地號土地及其上同段959建號建物
    （下稱系爭房地）於98年4月21日辦理擔保債權總金額300萬
    元、擔保債權種類及範圍98年4月17日金錢借貸之抵押權設
    定登記（下稱系爭抵押權）。惟系爭抵押權成立日期，既在
    被告丙○○4月10日倒會積欠千萬會款逃逸之際，且被告乙
    ○○依其職業及能力，並無相當之借款能力，該抵押權之設
    定顯係被告共同隱匿財產，被告所為虛偽抵押契約，依法應
    屬無效，爰依民法第87條、第113條通謀虛偽意思表示之規
    定提起先位訴訟，請求塗銷該抵押權之設定登記。又系爭抵
    押權設定契約書所載擔保債權種類及範圍為98年4月17日金
    錢借貸，惟乙○○於98年4月10日即已知悉丙○○倒會一事
    ，自不可能再於98年4月17日借款予丙○○。此外，乙○○
    向訴外人陳進財自承所擔保之款項係84年之借款及87年之會
    款，並非98年4月17日之金錢借貸，系爭抵押權設定行為並
    無對價關係，即屬無償行為，有害於原告之債權，原告自得
    訴請撤銷該抵押權之設定登記，並塗銷該登記等情。爰依民
    法第244條規定提起備位訴訟。
二、聲明：
（一）先位聲明：確認被告間就系爭抵押權之設定登記不存在，
      被告乙○○並應塗銷系爭抵押權之設定登記。
（二）備位聲明：被告間就系爭房地所設定之300萬元抵押權之
      債權行為及物權行為應予撤銷，被告乙○○就系爭抵押權
      之設定登記應予塗銷。
貳、被告部分
一、被告乙○○則以：
    被告乙○○曾於85年出借29萬元予被告丙○○，又於87年2
    月間參加被告丙○○之合會，所標到之64萬多元會款亦借貸
    予被告丙○○，復於88年8月間出借10萬元予被告丙○○繳
    交保險費，再於90年11月19日將國泰人壽保單貸款所貸現金
    24萬元借貸予被告丙○○，另於93年8月標得被告丙○○於
    91年所起之合會70萬元，亦出借予被告丙○○。上述借款均
    未約定還款期間及利息，除93年10月被告丙○○曾還款9萬
    元外，其餘借款均未償還。另原告所參加之二合會，被告乙
    ○○也是會員，仍係活會，因此算至98年3月份，被告丙○
    ○共積欠被告乙○○近300萬元。被告乙○○於98年4月16日
    欲拿會錢給被告丙○○時，聽聞被告丙○○母親與他人談及
    被告丙○○的會有問題，經被告乙○○詢問被告丙○○後，
    被告丙○○僅要求被告乙○○給她一些時間，並未提及合會
    之事。被告乙○○為求債權有所保障，乃要求被告丙○○以
    系爭房地辦理質押作為擔保，並於94年4月17日相約至代書
    處辦理設定系爭抵押權等語，資為抗辯。並聲明：駁回原告
    之訴。
二、被告丙○○未於言詞辯論期日到場，亦未提出書狀為任何聲
    明或陳述。
、本院之判斷
一、按確認法律關係之訴，非原告有即受確認判決之法律上利益
    者，不得提起之，民事訴訟法第247條第1項前段定有明文。
    所謂即受確認判決之法律上利益，係指法律關係之存否不明
    確，原告主觀上認其在法律上之地位有不安之狀態存在，且
    此種不安之狀態，能以確認判決將之除去者而言，若縱經法
    院判決確認，亦不能除去其不安之狀態者，即難認有受確認
    判決之法律上利益（最高法院52年台上字第1240號判例參照
    ）。查本件原告主張：其對被告丙○○有合會債權，被告間
    設定系爭抵押權所擔保之債權不存在，其等係虛偽設定系爭
    抵押權，依法應屬無效等語。被告乙○○則以：其與被告丙
    ○○間確有消費借貸關係存在，系爭抵押權之設定係為擔保
    其對被告丙○○之債權等語，堪認被告間就系爭抵押權之設
    定是否屬於通謀虛偽意思表示不明確，致原告在私法上之地
    位有受侵害之不安狀態存在，且此不安狀態得以確認判決除
    去之，故原告提起先位之訴請求確認系爭抵押權不存在，有
    即受確認判決之法律上利益，合先敘明。
二、本件原告主張：原告參加被告張丙○○擔任會首，先後於95
    年12月15日、96年11月10日所起，各有會員34會、31會，到
    期分別可領回66萬元及60萬元之合會，該二合會業已於98年
    4月10日倒會，嗣被告丙○○並隱匿無蹤，原告為保全債權
    ，於98年4月20日聲請假扣押被告丙○○名下財產，發現被
    告丙○○於98年4月21日將其所有之系爭房地設定系爭抵押
    權予被告乙○○等情，業據原告提出互助會簿影本、互助會
    標金紀錄、互助會死會活會明細表、假扣押聲請狀、系爭房
    地登記謄本為證，並有本院依職權向臺中縣清水地政事務所
    調取之設定系爭抵押權相關資料即土地登記申請書、臺中縣
    政府清水地政規費徵收聯單、設定契約書、被告身分證正反
    面影本、丙○○印鑑證明、土地及建物登記謄本在卷可憑，
    復為被告乙○○所不爭執，堪信原告此部分主張屬實。
三、按表意人與相對人通謀而為虛偽意思表示者，其意思表示無
    效，民法第87條第1項前段定有明文。所謂通謀虛偽表示，
    係指表意人與相對人相互明知為非真意之表示而言，故表意
    人之相對人如明知表意人非真意，且就表意人非真意之表示
    相與為非真意之合意，即足當之（最高法院51年台上字第21
    5號判例參照）。查原告主張：被告乙○○對被告丙○○之
    系爭抵押債權係84年間之會款及87年間之會款等語，提出被
    告乙○○不爭執之其與他人對話之錄音譯文為證（見本院卷
    第31至37頁）。被告乙○○亦自認：98年4月17日丙○○並
    未跟伊借錢等語（見本院卷第42頁反面）。按抵押權為不動
    產物權，非經登記不生效力，抵押權人僅能依設定登記之內
    容行使權利，是抵押債權人及抵押債務人為何人，並所擔保
    之債權為何種債權，均應以設定登記之內容為準。換言之，
    抵押權所擔保之債權，其種類及範圍，屬於抵押權之內容，
    依法應經登記，始生物權之效力（最高法院84年度台上字第
    1967號判例參照）。又抵押權為從物權，以其擔保之債權存
    在為發生之要件，若所設定登記擔保之債權不存在，縱為抵
    押權之設定登記，亦難認其抵押權業已成立（最高法院89年
    度第1086號判決參照）。本件系爭抵押權為普通抵押權，並
    非最高限額抵押權，是其設定時自需有債權之存在。依系爭
    抵押權設定契約書及系爭房地登記謄本之記載，系爭抵押權
    所擔保之債權種類及範圍為「98年4月17日之金錢借貸」，
    惟被告乙○○自認被告丙○○於98年4月17日並未向其借款
    ，系爭抵押權係用以擔保前揭85、87、88、90、93年間之借
    款等。準此，被告間明知其等於98年4月17日並無300萬元之
    金錢借貸關係，竟互相合致就不存在之債權為系爭抵押權之
    設定，則其等間之設定系爭抵押權，確屬通謀虛偽意思表示
    ，要無可疑，依前揭民法第87條第1項前段之規定，自屬無
    效。又系爭抵押權所擔保之債權既不存在，亦難認系爭抵押
    權業已有效成立。從而原告先位之訴請求確認被告間就系爭
    抵押權之設定登記不存在，並請求被告乙○○塗銷系爭抵押
    權之設定登記，核屬有據，應予准許。原告先位之訴既經准
    許，無須審酌其備位之訴是否有理由，併予敘明。
肆、一造辯論、訴訟費用負擔之依據：民事訴訟法第385條第1項
    前段、第79條、第85條第1項前段。
中    華    民    國    98    年    9     月    16    日
                  民事第三庭    法  官  黃渙文
正本係照原本作成。
如對本判決上訴，須於判決送達後20日內向本院提出上訴狀（須
附繕本）。
中    華    民    國    98    年    9     月    16    日
                                書記官


司法院資訊處製作；財團法人民間司法改革基金會備份。
